【裁判字號】    96,訴,2448
【裁判日期】    970630
【裁判案由】    稅捐稽徵法等
【裁判全文】
臺灣板橋地方法院刑事判決              96年度訴字第2448號
公  訴  人  臺灣板橋地方法院檢察署檢察官
被      告  乙○○
上列被告因稅捐稽徵法等案件，經檢察官提起公訴（96年度偵字
第14068 號），本院判決如下：
    主  文
本件管轄錯誤，移送於臺灣臺北地方法院。
    理  由
一、公訴意旨略以：被告乙○○係址設臺北縣樹林市○○路○ 段
    41巷11弄13號「有限責任臺北縣原住民建築勞動合作社」（
    下簡稱：「原住民建勞合作社」）之實際負責人，明知丁○○於民國91年間，並未任職於「原住民建勞合作社」，亦未
    領取薪資，竟基於逃漏稅捐與偽造文書之犯意，委託不知情
    之某刻印行偽刻丁○○之印章，蓋印於「原住民建勞合作社
    」之薪資明細清冊上，虛列丁○○當年度薪資所得新臺幣（
    下同）453,200 元，並製作當年度各類所得扣繳暨免扣繳憑
    單，持向財政部臺灣省北區國稅局申報91年度營利事業所得
    稅，據以申報「原住民建勞合作社」91年度工資成本，足生
    損害於丁○○及稅捐稽徵機關對稅捐稽徵之正確性，案經丁○○具狀向臺灣花蓮地方法院檢察署申告，始循線偵悉上情
    ；因認被告乙○○係涉犯刑法第216 條、第215 條之行使業
    務上文書登載不實罪嫌、業務上文書登載不實罪嫌，及稅捐
    稽徵法第41條之逃漏稅捐罪嫌云云。
二、按案件由犯罪地或被告之住所、居所或所在地之法院管轄，
    刑事訴訟法第5 條第1 項定有明文。而被告之住居所及所在
    地，係以檢察官起訴時為準，此見最高法院48年臺上字第83
    7 號判例意旨自明。
三、經查：
    (一)本件告訴人丁○○係居住於花蓮縣光復鄉（住所詳卷），
      於94年6 月10日具狀向臺灣花蓮地方法院檢察署提出告訴
      ，其告訴之被告對象係丙○○，指丙○○係「原住民建勞
      合作社」負責人，並提出「原住民建勞合作社」出具之丁○○為所得人之各類所得扣繳暨免扣繳憑單影本為證，該
      扣繳憑單記載之所得所屬年度為91年4 月至同年12月，記
      載之「原住民建勞合作社」負責人為丙○○，記載之社址
      為臺北縣新店市○○路○ 段70號1 樓；嗣經臺灣花蓮地方
      法院檢察署檢察官於94年9 月間查詢財團法人金融聯合徵
      信中心網站登載之「原住民建勞合作社」資料及網路戶政
      系統登載之丙○○個人戶政資料，依該等網路資料認「原
      住民建勞合作社」於94年9 月間係設於臺北縣樹林市○○
      路○ 段41巷11弄13號，丙○○係設籍於臺北縣樹林市○○
      街6 巷19號，爰呈由臺灣高等法院檢察署檢察長令轉臺灣
      板橋地方法院檢察署；經臺灣板橋地方法院檢察署檢察官
      以丙○○為偵查對象，實施偵查行為，嗣依丙○○之供述
      （於91年1 月或4 月間就將該合作社交予乙○○云云）、
      證人白天斌之證述（91年間該合作社由乙○○經手處理稅
      捐事宜云云）、及財政部臺灣省北區國稅局91年度綜合所
      得稅各類所得資料清單、財政部稅務入口網營業登記資料
      公示查詢表等為據，於96年4 月30日對丙○○為不起訴處
      分，另簽分乙○○為被告，提起本件公訴，於96年7 月11
      日繫屬於本院等情，有臺灣花蓮地方法院94年度他字第23
      0 號卷第1 至8 、12至13、24頁、臺灣板橋地方法院檢察
      署95年度他字第2420號卷第1 頁、95年度偵緝字第2844號
      卷第26、47、82、88至89頁、96年度偵字第14068 號卷第
      1 至5 頁所附之相關書證、筆錄、不起訴處分書、起訴書
      、及本院卷第1 頁臺灣板橋方法院檢察署96年7 月11日甲○榮義96偵14068 字第62354 號送審函上之本院收狀戳可
      證。
    (二)因上述91年間之扣繳憑單所記載「原住民建勞合作社」之
      社址係在臺北縣新店市○○路○ 段70號1 樓，與臺灣花蓮
      地方法院檢察署檢察官於94年9 月間以網路查詢之資料不
      同，本院向臺北縣政府函查，經臺北縣政府以96年9 月14
      日北府社團字第0960607251號函檢送該合作社歷年變更登
      記資料1 份，依該份歷年變更登記資料記載：「原住民建
      勞合作社」於91年3 月7 日即申請變更登記，將原登記之
      社址：樹林市○○路○ 段41巷11弄13號，變更為社址：臺
      北縣新店市○○路○ 段70號1 樓，變更原因為：社址變更
      （遷搬），此次申請變更登記之該合作社具名理事主席仍
      為丙○○，同年11月30日，「原住民建勞合作社」申請變
      更登記，社址仍為臺北縣新店市○○路○ 段70號1 樓，變
      更登記之理事主席為乙○○，96年3 月24日，「原住民建
      勞合作社」再申請變更登記，將原登記之社址：臺北縣新
      店市○○路○ 段70號1 樓，變更登記為：臺北縣汐止市○○路316 號1 樓，申請變更登記之合作社理事主席為乙○○（見本院卷第27至61頁）。又本院依蒞庭檢察官聲請函
      查告訴人丁○○上揭91年各類所得扣繳暨免扣繳憑單係何
      人於何時向稅捐機關申報一節，經財政部臺灣省北區國稅
      局新店稽徵所（設於臺北縣新店市○○路88號）以97年2
      月14日北區國稅新店二字第0971002107號函回覆稱：該社
      係於92年1 月17日採人工方式申報該各類所得扣繳暨免扣
      繳憑單，惟由何人申報本所無從查證等語，並檢送由該合
      作社具名（扣繳義務人記載為：丙○○，社址：臺北縣新
      店市○○路○ 段70號1 樓）於92年1 月17日向該稽徵所申
      報之各類所得扣繳暨免扣繳憑單申報書影本、財政部臺灣
      省北區國稅局91年度綜合所得稅BAN 給付清單各1 份供參
      （見本院卷第86、97至100 頁，另見本院外放證物袋內之
      財政部臺灣省北區國稅局新店稽徵所97年4 月7 日北區國
      稅新店二字第0971005075號函檢送之該合作社該次申報之
      相關資料）。訊以被告乙○○，其亦供稱：「『原住民勞
      建合作社』是89年在臺北縣樹林市○○街6 巷19號成立，
      91年1 月31日搬至臺北縣新店市○○路○ 段70號1 樓，第
      一任理事主席是丙○○，91年11月30日換成我接任理事主
      席迄今，白天斌為總經理，白天斌在任職期間承攬二個工
      程，一為汐止市國民中學，另一為91年4 月25日臺灣電力
      公司大甲發電廠，91年時還可以承攬工程，至92年就不行
      ；白天斌是承攬工程一半時，就入監，當時台電打電話至
      合作社，因為經理入獄，丙○○自己不是很專業，白天斌
      是我的好朋友，工程還是要完成，且台電說不完成要罰錢
      ，所以我才向台電說由我接手，大約在91年5 月多接手；
      由我派工人過去，當時工程已做3 分之2 ，我做3 分之1
      ，我在91年11月30日接主席，在隔年由我報所得，因為由
      工地主任報人頭，我非專業人士，所以我不知道；丁○○
      部分，因為92年（應係91年之誤）4 月22日另有交通部養
      工處養護工程，也是由工地主任報上來的，這二個我有併
      入稅捐處陳報；我報稅時是至財政部北區國稅局新店稽徵
      所報的，當時合作社在臺北縣新店市○○路，我人也住在
      臺北縣新店市」等語（見本院卷第85至86頁）。被告乙○○有關「原住民建勞合作社」遷址及其如何申報扣繳憑單
      之供述，核與前開資料所顯示之基本事實相符。依卷附之
      由「原住民建勞合作社」出具之丁○○91年度各類所得扣
      繳暨免扣繳憑單之記載，該合作社申報之丁○○於91年間
      於該合作社領取之薪資所得係指91年4 月至同年12月，惟
      「原住民建勞合作社」至遲於91年3 月7 日即已變更社址
      至臺北縣新店市○○路○ 段70號1 樓，且該合作社申報丁○○之上述扣繳憑單係於92年1 月17日向設於臺北縣新店
      市○○路88號之財政部臺灣省北區國稅局新店稽徵所申報
      ，「原住民建勞合作社」於該時間仍設於臺北縣新店市○○路○ 段70號1 樓，是公訴意旨稱：該合作社係設於臺北
      縣樹林市○○路○ 段41巷11弄13號云云，顯係誤以91年3
      月6 日以前之登記資料為據，未查知在91年3 月7 日以後
      該社已變更登記社址，且未注意丁○○本件被申報之薪資
      所得係91年4 月至同年12月，而不及於91年1 月至3 月間
      之事實（事實上，起訴檢察官對丙○○為不起訴處分時引
      為依據之財政部臺灣省北區國稅局91年度綜合所得稅各類
      所得資料清單，其上記載之「原住民建勞合作社」社址，
      係臺北縣新店市○○路○ 段70號1 樓，見臺灣花蓮地方法
      院94年度他字第230 號卷第8 頁，偵查檢察官顯未注意及
      此）。查：本件公訴人既認被告乙○○係本案起訴事實之
      行為人，依被告乙○○之供述、證人丙○○於偵查中之供
      述，以及上揭申報資料、變更登記資料，本件縱有公訴人
      所指之被告乙○○犯業務登載不實罪或行使罪或逃漏稅捐
      罪等罪嫌之情事，亦應皆發生於91年4 月以後，而「原住
      民建勞合作社」於91年3 月7 日已遷至臺北縣新店市○○
      路○ 段70號1 樓，並於92年1 月間係向位於臺北縣新店市
      ○○路88號之財政部臺灣省北區國稅局新店稽徵所申報，
      又被告乙○○當時確住於新店市○○路○ 段70號1 樓，亦
      有該合作社個人社員名冊之記載可證（見本院卷第43頁）
      ，以上無一與本院管轄區域有連繫因素（本件起訴書實際
      上並未記載其所指之被告乙○○委託刻印行偽刻丁○○之
      印章，蓋印於「原住民建勞合作社」之薪資明細清冊上，
      虛列各類所得扣繳暨免扣繳憑單等行為之行為地），實尚
      難認本案犯罪地在本院管轄區域範圍內。
    (三)被告乙○○於偵查時即設籍於桃園縣復興鄉三光村3 鄰砂
      崙子7 號，且仍居住於臺北縣新店市○○路○ 段70號1樓
      上址，為被告乙○○於偵查中供明在卷，並有法務部戶役
      政連結作業系統在卷可證（見95年度偵緝字第2844號卷第
      31、43頁），復為起訴書記載為起訴時被告乙○○之住居
      所。於本案起訴後本院查詢之被告乙○○戶籍，其仍設籍
      於桃園縣復興鄉三光村3 鄰砂崙子7 號（見本院卷第15頁
      ），而其實際住址則變更至臺北縣汐止市○○路316 號1
      樓，亦為被告乙○○供述在卷（見本院卷第96頁）。則檢
      察官提起本件公訴時，被告乙○○顯亦非居住或在本院管
      轄區域內。
四、綜上所述，起訴書所指之本案犯罪之犯罪地及被告乙○○於
    本案起訴時之住居所、所在地，均非在本院之管轄區域內，
    被告本案犯罪事實之管轄法院應係臺灣臺北地方法院，本院
    並無管轄權，公訴人未注意及此，向本院提起公訴，揆諸首
    揭說明，自有未合，爰不經言詞辯論，逕逾知管轄錯誤之判
    決，並移送於管轄法院即臺灣臺北地方法院。
據上論斷，應依刑事訴訟法第304 條、第307 條，判決如主文。
中    華    民    國    97    年    6     月    30    日
                  刑事第二庭    審判長法  官  王復生
                                      法  官  陳坤地
                                      法  官  楊千儀
以上正本證明與原本無異
如不服本判決應於送達後10日內向本院提出上訴狀
                                      書記官  陳秀慧
中    華    民    國    97    年    7     月    4     日


司法院資訊處製作；財團法人民間司法改革基金會備份。
